【裁判字號】    99,上訴,1547
【裁判日期】    991007
【裁判案由】    毒品危害防制條例
【裁判全文】
臺灣高等法院臺中分院刑事判決        99年度上訴字第1547號
上  訴  人  臺灣臺中地方法院檢察署檢察官
上  訴  人
即  被  告  甲○○
選任辯護人  李東炫律師
上列上訴人因被告違反毒品危害防制條例案件，不服臺灣臺中地
方法院98年度訴字第3841號，中華民國99年6月25日第一審判決
（起訴案號：臺灣臺中地方法院檢察署98年度偵字第3128、3714
號），提起上訴，本院判決如下：
    主  文
上訴駁回。
甲○○緩刑伍年，並應於判決確定之日起貳年內向國庫支付新臺
幣捌拾萬元。
    事  實
一、硝甲西泮（Ｎｉｍｅｔａｚｅｐａｍ；俗稱「一粒眠」）原
    屬毒品危害防制條例第二條第二項第四款所規定之第四級毒
    品，經行政院於民國九十五年八月八日改列為毒品危害防制
    條例第二條第二項第三款所規定之第三級毒品。甲○○雖知
    悉硝甲西泮為毒品危害防制條例第二條第二項第三款所規定
    之第三級毒品，竟仍參與製造第三級毒品之行為：
  (一)緣邱宗榮、乙○○為同居男女朋友關係，該二人與真實姓名
    年籍不詳綽號「鬍子」之成年人均明知硝甲西泮為第三級毒
    品，詎猶基於製造第三級毒品之犯意聯絡，由「鬍子」提供
    資金予邱宗榮採購藥錠包裝機二臺、噴印機二臺、輸送機一
    臺、自動打包機一臺、空壓機一臺、包裝膜十三箱、空罐三
    袋等物供包裝一粒眠之用；乙○○則自九十七年三月間起，
    將上述供包裝一粒眠之機器及物品存放於租用之臺中市○○
    區○○路五段八一之一號空廠房內，並負責尋覓他人製造毒
    品硝甲西泮。
  (二)邱宗榮、乙○○、「鬍子」乃與甲○○、吳治邦、羅清淵、
    陳弘藏共同基於製造第三級毒品硝甲西泮之犯意聯絡：
  1.於九十七年三月間某日，乙○○透過甲○○尋找將原料打製
    成硝甲西泮之打錠工廠，甲○○則再聯繫吳治邦找尋之。而
    乙○○向華陀生技公司之真實姓名年籍不詳自稱「魯以建」
    之成年人取得原料約一百公克樣品後，即交予甲○○覓人試
    著打錠，但製成之一粒眠均不合意，其等乃不斷試驗、改進
    。乙○○復於九十七年三月間某日，向羅清淵探尋在上址環
    中路五段八一之一號工廠包裝一粒眠之意願，並表示每月工
    資新臺幣（下同）二萬至五萬元，羅清淵應允之，乙○○乃
    交付門號0000000000號行動電話一支予羅清淵供
    日後聯繫使用。於製造、改進期間，邱宗榮、乙○○因要求
    一粒眠崩解速度不能太快，屢次要求甲○○解決，甲○○即
    於九十七年五、六月間，通知吳治邦與邱宗榮、乙○○在臺
    中縣大里市○○路四四六號大樓一樓會客室見面，商討解決
    之道，邱宗榮、乙○○當面向吳治邦表示一粒眠崩解速度不
    能太快之品質需求，吳治邦即表示將會回去請教他人改善。
  2.「鬍子」於九十七年九月間，委由不知情、真實姓名年籍不
    詳綽號「小陳」之成年男子將現金一百二十六萬元交予邱宗
    榮作為購買製造硝甲西泮主原料ＥＯ３之資金。邱宗榮取得
    上開款項後，於九十七年九月十五日，與「魯以建」、真實
    姓名年籍不詳自稱「王毅」之成年人談妥購買製造硝甲西泮
    之主原料ＥＯ３價格為每公斤十八萬元，旋由乙○○北上給
    付一百二十六萬元價款購得製造硝甲西泮主原料ＥＯ３計七
    公斤返回臺中（十八萬元×七公斤＝一百二十六萬元），當
    日並將其中六公斤製造硝甲西泮主原料ＥＯ３在臺中市○○
    區○○里○○路七二之三三號地下室交予邱宗榮，邱宗榮另
    指示乙○○將其餘一公斤製造硝甲西泮主原料ＥＯ３於同日
    在臺中縣大里市○○路與永隆路口之「７－１１便利商店」
    前交予甲○○，甲○○乃將該一公斤製造硝甲西泮主原料Ｅ
    Ｏ３交予吳治邦，由吳治邦與陳弘藏約定每製造一顆一粒眠
    之工資代價為一元。陳弘藏即開始自行購買甘露醇、乳糖、
    色素、薄荷、代糖、酒精、黏劑、硬酯酸、分散劑等賦形劑
    材料；於同年月十五日至十九日間某日，吳治邦將該一公斤
    製造硝甲西泮主原料ＥＯ３寄放在臺中市○○○路上之鑫達
    貨運行，再通知陳弘藏領取。陳弘藏取得該一公斤製造硝甲
    西泮主原料ＥＯ３後，即在臺中市○區○○○路一００巷六
    弄三二號渠承租之廠房內，以渠所有之打錠模具九十三組、
    手動打錠機六臺、篩網六個、勺子三個、水桶二個、研磨機
    一臺、油壓打錠機一組、攪拌器一組、磅秤二臺、外膜包裝
    機一組、烤箱一臺、大型攪拌機一臺、防毒面具六個、塑膠
    盒五個、包裝空罐十個等器具，將甘露醇、澱粉、色素、薄
    荷、代糖、酒精、黏劑、硬酯酸、分散劑等賦形劑材料與製
    造硝甲西泮主原料ＥＯ３以一定比例混合打錠，而製造一粒
    眠。
  3.於陳弘藏製造一粒眠期間，乙○○自同年月十九日十八時三
    十五分起，多次以伊使用之門號0000000000號行
    動電話（手機係邱宗榮所有，內插乙○○名義申請之ＳＩＭ
    卡），與甲○○所有使用之門號0000000000號行
    動電話聯繫，向甲○○催貨，更於同年月二十日十三時五十
    七分許，以上述行動電話與甲○○聯絡，再度向甲○○強力
    要求務必在同年月二十一日（星期日）出貨，甲○○於通話
    中，勉強答應乙○○之要求，並於通話結束後，隨即於同年
    月二十日十四時四分許，以其上開門號與吳治邦所有使用之
    門號0000000000號行動電話聯繫，詢問翌日可否
    出貨，吳治邦表示二十一日為星期日，時間上無法配合等語
    ；乙○○又於同年月二十二日十六時四十八分許，以上述行
    動電話門號與甲○○聯絡該日晚間交付製造一粒眠貨款二十
    萬元，並於見面時交付二十萬元貨款，且約定同年月二十四
    日交貨；甲○○則於同年月二十三日二十二時許，在臺中縣
    大里市○○路一二一號吳治邦住處，將上開二十萬元交予吳
    治邦，惟尚未與吳治邦約定此次轉交二十萬元之代價。吳治
    邦乃於同年月二十四日十時許，在臺中市○○路上某「７－
    １１便利商店」前，將該二十萬元交予陳弘藏，陳弘藏則交
    付渠製造完成之一粒眠八萬顆予吳治邦，吳治邦乃將該八萬
    顆一粒眠載至鑫達貨運行待乙○○領取。乙○○前於九十七
    年九月份某日先行交付包裝一粒眠之工資代價二萬元予羅清
    淵後，復於同年月二十四日上午某時撥打00000000
    00號行動電話予羅清淵，命羅清淵至鑫達貨運行領取前揭
    八萬顆一粒眠；羅清淵取貨後即至臺中市○○區○○路五段
    八一之一號廠房，以上開藥錠包裝機二臺、噴印機二臺、輸
    送機一臺、自動打包機一臺、空壓機一臺、包裝膜十三箱、
    空罐三袋等物，用鋁箔包裝該八萬顆一粒眠，每片鋁箔內含
    十顆一粒眠。
  (三)嗣於1.九十七年九月二十四日十三時二十分許，經法務部調
    查局中部地區機動工作組調查員在臺中市○○區○○路五段
    八一之一號，當場查獲羅清淵正在包裝前揭八萬顆一粒眠，
    並扣得供包裝一粒眠所用之藥錠包裝機二臺、噴印機二臺、
    輸送機一臺、自動打包機一臺、空壓機一臺、包裝膜十三箱
    、空罐三袋，及包裝完成之一粒眠七千四百顆（合計淨重約
    一千二百八十七點六公克，純度百分之四點三三，純質淨重
    約五十五點七五公克）、尚未包裝之一粒眠八罐（合計淨重
    約一萬三千九百十二公克，純度百分之四點三三，純質淨重
    約六百零二點三九公克）、一粒眠編號及數量筆記一本、羅
    清淵用以與乙○○聯絡之門號0000000000號行動
    電話一支（廠牌：ＮＯＫＩＡ，含ＳＩＭ卡一張），與製造
    一粒眠無關之廠房鑰匙三支、房屋租賃契約書影本二頁、門
    號0000000000、0000000000號行動電
    話二支等物；2.又循線於同日十四時十五分許，在臺中市○
    區○○○路一００巷六弄三二號內查獲陳弘藏正在製造一粒
    眠，並扣得供製造一粒眠所用之一粒眠製造流程表一張、一
    粒眠製程筆記本一本、打錠模具九十三組、手動打錠機六臺
    、篩網六個、勺子三個、水桶二個、研磨機一臺、油壓打錠
    機一組、攪拌器一組、磅秤二臺、外膜包裝機一組、烤箱一
    臺、大型攪拌機一臺、防毒面具六個、塑膠盒五個、包裝空
    罐十個、甘露醇二包（毛重共五十公斤）、乳糖三包（毛重
    共五十點五公斤，扣押物品目錄表記載為澱粉）、色素六罐
    、薄荷二瓶、代糖五包（為不含毒品之賦形劑）、酒精二桶
    、黏劑二包（毛重共十六點五公斤）、硬酯酸一箱（毛重十
    三公斤）、ＷＹ２０２０（硝甲西泮）一箱（合計淨重約三
    千七百七十五公克，純度百分之十五‧九九，純質淨重約六
    百零三點六二公克）、分散劑一包、已染色甘露醇一箱（毛
    重十八點五公斤）、已染色甘露醇九包（毛重七十五公斤，
    扣押物品目錄表記載為一粒眠半成品），及一粒眠成品二千
    顆（合計淨重約三百七十四公克，純度百分之零點五九，純
    質淨重約二點二一公克）、一粒眠藥錠一箱（合計淨重約一
    萬二千九百十二公克，純度百分之四點四四，純質淨重約五
    百七十三點二九公克）、前述現金二十萬元、與製造一粒眠
    無關之偽造諾美婷包裝盒及標籤一箱、偽造威而鋼包裝盒及
    標籤一箱、威而鋼偽藥四包、諾美婷偽藥二包、不明藥品六
    箱、門號0000000000號行動電話一支等物；3.復
    循線於同日十四時四十分許，在臺中縣大里市○○路一二一
    號查獲吳治邦，並扣得吳治邦所有用以與甲○○聯絡之門號
    0000000000號行動電話一支（廠牌：摩托羅拉，
    含ＳＩＭ卡一張），及與本案無關之門號00000000
    00、0000000000號行動電話各一支；4.經法務
    部調查局南部地區機動工作組調查員於九十八年一月二十一
    日拘提甲○○到案。甲○○於偵查及審判中坦認犯行而受裁
    判。
二、案經臺灣臺中、高雄地方法院檢察署檢察官指揮法務部調查
    局南部地區機動工作組、中部地區機動工作組、彰化縣調查
    站及臺南縣警察局少年隊偵辦、報請臺灣臺中地方法院檢察
    署檢察官偵查起訴。
    理  由
一、證據能力部分：
    本案下列引用之供述證據（包括被告以外之人於審判外之陳
    述）及非供述證據，經本院依法踐行調查證據程序，公訴人
    及被告甲○○、選任辯護人均未爭執各該證據之證據能力，
    選任辯護人於本院審判程序並表示對被告以外之人於審判外
    陳述之證據能力不爭執；且本院就下列引為論罪科刑依據之
    事證，亦查無依法應排除其證據能力之情形，是後述所引用
    證據之證據能力皆無疑義，合先敘明。
二、認定犯罪事實所憑之證據及理由：
  (一)上開犯罪事實，業據上訴人即被告甲○○於偵訊、原審及本
    院審理中均坦承不諱，且共犯乙○○對於伊於九十七年二、
    三月第一次給甲○○打一粒眠樣品，從三到九月間一直研究
    修改一粒眠的硬度問題，甲○○知道要做的是一粒眠，伊曾
    多次以電話向甲○○催貨，伊有將一公斤製造硝甲西泮的原
    料在臺中縣大里市○○路與永隆路口之「７－１１便利商店
    」前交予甲○○，伊是向「魯以建」取得製造硝甲西泮之原
    料，並以月薪二至五萬元雇用羅清淵包裝一粒眠等情，已於
    另案臺灣臺中地方法院九十八年度訴字第七五四號、第四０
    六號乙○○、邱宗榮、吳治邦、陳弘藏、羅清淵被訴製造第
    三級毒品案件調查、偵訊時，暨本案偵查中，分別以被告身
    分供述或以證人身分具結證述明確（見檢察署九十七年度偵
    字第二二六五０號影卷二第一０九頁、第一一四至一一八頁
    、第一四四至一四六頁，九十八年度偵字第三一二八號卷第
    一一七至一一九頁）；另共犯吳治邦對於甲○○於九十七年
    五、六月間，通知吳治邦與乙○○在臺中縣大里市○○路見
    面，之後甲○○於九十七年九月二十三日二十二時許，在臺
    中縣大里市○○路一二一號新芳路吳治邦住處，將二十萬元
    交予吳治邦，吳治邦於九十七年九月二十四日十時許，在臺
    中市○○路某「７－１１便利商店」前，將上開二十萬元交
    予陳弘藏，陳弘藏則交付製造完成之一粒眠八萬顆予吳治邦
    ，吳治邦旋將該八萬顆一粒眠載至鑫達貨運行，嗣於九十七
    年九月二十四日十四時四十分許，為調查員在臺中縣大里市
    ○○路一二一號查獲吳治邦，並扣得吳治邦所有之門號00
    00000000號行動電話一支等節，亦於臺灣臺中地方
    法院九十八年度訴字第四０六號吳治邦被訴製造第三級毒品
    案件調查、偵訊中，暨本案偵查時，分別以被告身分供述或
    以證人身分結證甚詳（見檢察署九十七年度偵字第二二六五
    ０號影卷一第二三、二四、九一、一四九頁，九十八年度偵
    字第三一二八號卷第一二五頁）；又共犯陳弘藏對於每製造
    一顆一粒眠之工資代價為一元，吳治邦將製造一粒眠原料寄
    放在臺中市○○○路之鑫達貨運行，再通知陳弘藏領取，陳
    弘藏取得原料後，即在臺中市○區○○○路一００巷六弄三
    二號渠承租之廠房內製造一粒眠，吳治邦另於九十七年九月
    二十四日十時許，在臺中市○○路某「７－１１便利商店」
    前，將二十萬元交予陳弘藏，陳弘藏則交付製造完成之一粒
    眠八萬顆予吳治邦，俟調查員於九十七年九月二十四日十四
    時十五分許，在臺中市○區○○○路一００巷六弄三二號內
    查獲陳弘藏正在製造一粒眠，並扣得如犯罪事實欄一(三)2.所
    示之物等情，業於另案臺灣臺中地方法院九十八年度訴字第
    四０六號陳弘藏被訴製造第三級毒品案件調查、偵訊時，分
    別以被告身分供述或以證人身分具結證述屬實（見檢察署九
    十七年度偵字第二二六五０號影卷一第三十至三三頁、第八
    八頁，九十七年度偵字第二二六五０號影卷二第八、四九頁
    ）；再共犯羅清淵對於伊至鑫達貨運行領取一粒眠，並受僱
    於臺中市○○區○○路五段八一之一號廠房包裝一粒眠藥錠
    ，以十顆為單位用包裝膜包裝成一片，嗣於九十七年九月二
    十四日十三時二十分許，為調查員在上址當場查獲，扣得如
    犯罪事實欄一(三)1.所載之物等節，亦於臺灣臺中地方法院九
    十八年度訴字第四０六號羅清淵被訴製造第三級毒品案件調
    查時供述無訛（見檢察署九十七年度偵字第二二六五０號影
    卷一第五至九頁），且互核一致。復參諸被告甲○○曾任職
    於永信製藥廠，為被告甲○○所自承，其顯較一般人更具有
    醫藥知識，而硝甲西泮已於九十五年八月八日經行政院明定
    改列為毒品危害防制條例第二條第二項第三款所規定之第三
    級毒品，則被告甲○○既知悉所製造者為硝甲西泮即「一粒
    眠」，且參與製造第三級毒品，即該當製造第三級毒品罪之
    構成要件。被告辯護人固為被告辯稱被告不知硝甲西泮屬毒
    品云云，然依卷附通訊監察書、通訊監察譯文所載，被告與
    乙○○多次就製造一粒眠事電話聯繫，二人在通話中就所製
    造之物品多所隱諱掩飾，並以「面膜」作為一粒眠之代號，
    顯難認其對硝甲西泮一粒眠為毒品事無所認識。
  (二)此外，復有扣案如附表一、附表三編號1.所示之物可資佐證
    ，並有通訊監察書、通訊監察譯文、法務部調查局鑑定書、
    照片等存卷足稽，又徵諸卷附監察譯文內容，亦皆為被告甲
    ○○、共犯乙○○等人所是認，核與被告甲○○前揭自白相
    符。再扣案如附表一編號一1.至7.所示之物，經法務部調查
    局鑑定結果，認：
  1.附表一編號一1.之藥錠七千四百顆，經抽樣檢驗結果均含有
    第三級第二十三項毒品硝甲西泮成分，合計淨重約一千二百
    八十七點六公克，純度百分之四點三三，純質淨重約五十五
    點七五公克。
  2.附表一編號一2.之藥錠八罐內藥錠，經抽樣檢驗結果均含有
    第三級第二十三項毒品硝甲西泮成分，合計淨重約一萬三千
    九百十二公克，純度百分之四點三三，純質淨重約六百零二
    點三九公克。
  3.附表一編號一3.之藥錠二千顆，經抽樣檢驗結果均含有第三
    級第二十三項毒品硝甲西泮成分，合計淨重約三百七十四公
    克，純度百分之零點五九，純質淨重約二點二一公克。
  4.附表一編號一4.之藥錠一箱內藥錠，經抽樣檢驗結果均含有
    第三級第二十三項毒品硝甲西泮成分，合計淨重約一萬二千
    九百十二公克，純度百分之四點四四，純質淨重約五百七十
    三點二九公克。
  5.附表一編號一5.之ＷＹ２０２０一箱，經抽樣檢驗結果均含
    有第三級第二十三項毒品硝甲西泮成分，合計淨重約三千七
    百七十五公克，純度百分之十五‧九九，純質淨重約六百零
    三點六二公克。
  6.附表一編號一6.在臺中市○○區○○路五段八一之一號查扣
    之包裝機、輸送機、自動打包機、盛裝一粒眠空罐，經檢驗
    結果均發現有第三級第二十三項毒品硝甲西泮成分殘留。
  7.附表一編號一7.在臺中市○區○○○路一００巷六弄三二號
    查扣之打錠模具、塑膠盒、手動打錠機、篩網、勺子、水桶
    、研磨機、包裝空罐、油壓打錠機、攪拌器、磅秤、外膜包
    裝機、烤箱、大型攪拌機，經檢驗結果均發現有第三級第二
    十三項毒品硝甲西泮成分殘留。
  8.經法務部調查局勘驗本案所查獲之一粒眠毒品相關證物、器
    具設備，研判該等器具設備符合「硝甲西泮毒品地下打錠工
    廠」所需。有法務部調查局九十七年十一月三日調科壹字第
    ０九七００四四九三一０號、九十七年十一月十日調科壹字
    第０九七００四五四五九０號鑑定書二份附於九十七年度偵
    字第二二六五０號影卷一第一七三至一七四頁、影卷二第六
    四至六五頁可參。
  (四)綜上，本案事證明確，被告甲○○與共犯邱宗榮、乙○○、
    吳治邦、陳弘藏、羅清淵、「鬍子」共同製造第三級毒品之
    犯行，至堪認定，應依法論科。
三、新舊法比較部分：
  (一)與本案論罪科刑有關之毒品危害防制條例第四條、第十七條
    等規定，業於九十八年五月二十日修正公布，並自公布日起
    算至第三日即九十八年五月二十二日生效施行（司法院九十
    八年六月二十九日院臺廳刑一字第０九八００一四六四三號
    函參照）。按行為後法律有變更者，適用行為時之法律。但
    行為後之法律有利於行為人者，適用最有利於行為人之法律
    ，刑法第二條第一項定有明文。此一規定係規範行為後法律
    變更所生新舊法律比較適用之準據法，而比較時應就罪刑有
    關之共犯、未遂犯、想像競合犯、牽連犯、連續犯、結合犯
    ，以及累犯加重、自首減輕暨其他法定加減原因（如身份加
    減）與加減例等一切情形，綜其全部罪刑之結果而為比較。
    乃因各該規定皆涉及犯罪之態樣、階段、罪數、法定刑得或
    應否加、減暨加減之幅度，影響及法定刑或處斷刑之範圍，
    各該罪刑規定須經綜合考量整體適用後，方能據以限定法定
    刑或處斷刑之範圍，於該範圍內為一定刑之宣告（最高法院
    九十六年度臺上字第七五四二號判決意旨參照）。是以比較
    適用最有利於行為人之法律時，應就罪刑有關之共犯、未遂
    犯、連續犯、牽連犯、結合犯以及累犯加重、自首減輕暨其
    他法定加減原因、加減例等一切情形，綜其全部之結果而為
    比較，再適用有利於行為人之法律處斷，且應就罪刑有關之
    一切情形，比較其全部之結果，而為整個之適用，不能割裂
    而分別適用有利益之條文。
  (二)被告犯罪行為之時間，在上開毒品危害防制條例第四條、第
    十七條等規定於九十八年五月二十二日修正生效施行前，自
    應為新舊法比較。查修正前毒品危害防制條例第四條第三項
    原規定：「製造、運輸、販賣第三級毒品者，處五年以上有
    期徒刑，得併科新臺幣五百萬元以下罰金。」，修正後毒品
    危害防制條例第四條第三項則規定：「製造、運輸、販賣第
    三級毒品者，處五年以上有期徒刑，得併科新臺幣七百萬元
    以下罰金。」，經新舊法比較之結果，修正後之毒品危害防
    制條例第四條第三項固未較有利於被告；然修正前毒品危害
    防制條例第十七條僅規定：「犯第四條第一項至第四項、第
    五條第一項至第四項前段、第六條第一項至第四項、第七條
    第一項至第四項、第八條第一項至第四項、第十條或第十一
    條第一項、第二項之罪，供出毒品來源，因而破獲者，得減
    輕其刑。」，修正後毒品危害防制條例第十七條則為：「犯
    第四條至第八條、第十條或第十一條之罪，供出毒品來源，
    因而查獲其他正犯或共犯者，減輕或免除其刑。犯第四條至
    第八條之罪於偵查及審判中均自白者，減輕其刑。」；是以
    ，被告既於偵查中及法院審理時，就其本案製造第三級毒品
    犯行，均自白犯罪在卷，合於上開修正後毒品危害防制條例
    第十七條第二項規定，綜合比較修正前後毒品危害防制條例
    第四條第三項及第十七條之規定，應以修正後規定一體合併
    適用較有利於被告，是依刑法第二條第一項但書之規定，皆
    應適用對被告較有利之修正後毒品危害防制條例第四條第三
    項及第十七條第二項等規定。
四、論罪科刑部分：
  (一)查所謂製造毒品，係指將毒品原料，以人為加工方法使原有
    之素料成為新品劑；或就原有素料添加其他物質，經加工調
    劑，製成一定劑型或劑量之成品之謂（參考最高法院九十七
    年度臺上字第三四四三號判決意旨）。本案共犯「鬍子」、
    邱宗榮、乙○○分別負責籌措資金、購買製造硝甲西泮之主
    原料ＥＯ３及機器設備等物，經由被告甲○○、共犯吳治邦
    介紹，由共犯陳弘藏依比例與賦形劑調配攪拌，壓製成錠，
    再由共犯羅清淵包裝，自屬毒品危害防制條例所謂之「製造
    」。故核被告甲○○所為，係犯毒品危害防制條例第四條第
    三項之製造第三級毒品罪。又硝甲西泮並非藥事法第二十二
    條第一項第一、二款之禁藥（行政院衛生署九十八年二月二
    日衛署藥字第０九八０００一七五七號函附之歷年來經公告
    禁止使用、販售之禁藥明細表），而硝甲西泮經行政院九十
    五年八月八日院臺衛字第０九五００三五四五０號函公告為
    第三級管制「藥品」，故在本案應屬藥事法第二十條第一款
    之偽藥，然依重法優於輕法、特別法優於普通法之法律適用
    原則，於法律競合時，應僅適用毒品危害防制條例論處。
  (二)被告甲○○與共犯邱宗榮、乙○○、吳治邦、陳弘藏、羅清
    淵、「鬍子」等人因製造第三級毒品硝甲西泮而持有第三級
    毒品硝甲西泮逾２０公克之低度行為，應為製造之高度行為
    所吸收，不另論罪。
  (三)按共同正犯之意思聯絡，原不以數人間直接發生者為限，即
    有間接之聯絡者，亦包括在內。如甲分別邀約乙、丙犯罪，
    雖乙、丙間彼此並無直接之聯絡，亦無礙於其為共同正犯之
    成立（參考最高法院七十七年度臺上字第二一三五號判例意
    旨）。是依上揭說明，被告甲○○與共犯邱宗榮、乙○○、
    吳治邦、陳弘藏、羅清淵、「鬍子」，就製造第三級毒品罪
    彼此間，互有犯意聯絡及行為分擔，均為共同正犯。
  (四)再按集合犯係指若該犯罪行為態樣，本質上原具有反覆、延
    續實行之特徵，立法時既予特別歸類，定為犯罪構成要件之
    行為要素，則行為人基於該罪之犯意，在密切接近之一定時
    間及空間內複次實行之該特定構成要件行為，倘依社會通念
    ，於客觀上認為符合一個反覆、延續性之行為觀念者，於刑
    法評價上，即應僅成立一罪，例如經營、從事業務、收集、
    販賣、製造、散布等具有職業性、營業性或收集性等具有重
    複特質之犯罪，均屬包括一罪之集合犯概念（參考最高法院
    九十五年度臺上字第四五三六號、九十五年度臺上字第四六
    八六號、九十五年度臺上字第五三一五號判決意旨）。被告
    甲○○與共犯邱宗榮、乙○○、吳治邦、陳弘藏、羅清淵、
    「鬍子」等人基於反覆實施製造第三級毒品之單一包括犯意
    聯絡，並於前述密接之時、地，製造第三級毒品（製成之一
    粒眠硝甲西泮數量並非單一），參諸前揭說明，顯係基於集
    合犯之包括一罪犯意反覆所為，應論以集合犯。
  (五)被告甲○○就上開製造第三級毒品犯行，於偵查及審判中均
    自白犯行，有各該筆錄可參，符合修正後毒品危害防制條例
    第十七條第二項之規定，自應依該規定減輕其刑。至被告辯
    護人固為被告辯護稱被告不知硝甲西泮屬毒品等語，然此屬
    正當辯護權利之行使，無礙於被告自白犯行效力，併予明
    。
  (六)次按刑之量定，為求個案裁判之妥當性，法律固賦予法院裁
    量權，但此項裁量權之行使，除應依刑法第五十七條規定，
    審酌行為人及其行為等一切情狀，為整體之評價，並應顧及
    比例原則與平等原則，使罪刑均衡，輕重得宜，以契合社會
    之法律感情。又刑法第五十九條規定犯罪之情狀可憫恕者，
    得酌量減輕其刑，其所謂「犯罪之情狀」，與同法第五十七
    條規定科刑時應審酌之一切情狀，並非有截然不同之領域，
    於裁判上酌減其刑時，應就犯罪一切情狀（包括第五十七條
    所列舉之十款事項），予以全盤考量，審酌其犯罪有無可憫
    恕之事由（即有無特殊之原因與環境，在客觀上足以引起一
    般同情，以及宣告法定低度刑，是否猶嫌過重等等），以為
    判斷。本院審酌被告甲○○犯製造第三級毒品罪之法定刑為
    「五年以上有期徒刑，得併科新臺幣七百萬元以下罰金」，
    然同為製造第三級毒品之人，其原因動機不一，犯罪情節未
    必盡相同，或有為己身不法暴利而故意製造之人，或有僅止
    於為圖其間少數微薄利益者，此製造毒品行為所造成危害社
    會之程度自屬有異，法律科處此類犯罪，所設之法定最低本
    刑卻同為「五年以上有期徒刑，得併科新臺幣七百元以下罰
    金」，不可謂不重，自得依客觀之犯行與主觀之惡性二者加
    以考量其情狀是否有可憫恕之處，適用刑法第五十九條規定
    酌量減輕其刑，期使個案裁判之量刑能斟酌至當，符合比例
    原則。查被告甲○○前無犯罪紀錄，素行良好，犯上述製造
    第三級毒品罪行，雖無視國家對於杜絕毒品危害之禁令，行
    為固屬不當，應予非難，然其僅係居間聯繫之人，尚無具體
    明確證據證明獲有金錢或其他實質利益，犯罪情節相較於主
    犯邱宗榮、乙○○二人為輕，從被告甲○○犯案情節觀之，
    倘仍遽處以減輕後之法定本刑之最低刑度即有期徒刑二年六
    月，無異失之過苛而不近情理，不免予人情輕法重之感，且
    難謂符合罪刑相當性及比例原則，是被告甲○○犯罪情狀相
    較於法定之重刑，在客觀上非不足以引起一般人之同情，情
    節尚堪憫恕，爰依刑法第五十九條規定，酌量遞減輕其刑。
五、原審法院審酌被告甲○○參與犯罪程度，僅居於次要犯罪者
    地位，暨其素行、智識、犯罪目的、動機、手段，坦承犯行
    之犯後態度等一切情狀，量處被告甲○○有期徒刑二年，並
    就扣案毒品及製造毒品犯罪使用之物依法宣告沒收（詳后）
    ，認事用法核無違誤，量刑亦稱妥適。檢察官上訴意旨固稱
    原審就被告甲○○所處刑度低於共犯邱宗榮、乙○○、陳弘
    藏、吳治邦、羅清淵於法院所受科刑，是請求從重量刑云云
    ，然刑法之共同正犯，雖應就全部犯罪結果負其責任，但科
    刑時，仍應審酌刑法第五十七條各款情狀，分別情節，為量
    刑輕重之標準，非必科以同一之刑，有最高法院八十七年度
    台上字第三五七一號判決可參；被告甲○○固屬本案共同正
    犯，然究非首倡謀議或親身製毒者，又無具體明確事證證明
    其有因本案獲利，情節本較輕；況又符合修正後毒品危害防
    制條例第十七條第二項減輕其刑規定，所處刑度低於邱宗榮
    、乙○○、陳弘藏、吳治邦、羅清淵（邱宗榮、乙○○、陳
    弘藏、吳治邦、羅清淵均不符上述毒品危害防制條例第十七
    條第二項減輕其刑規定，有各該判決書在卷可考），原屬合
    理。檢察官上訴意旨請求從重量刑並無理由，應予駁回；被
    告辯護人為被告辯稱被告不知硝甲西泮屬毒品云云，亦無理
    由，亦應予駁回。
六、又被告前無任何不法行為紀錄，有臺灣高等法院被告全國前
    案紀錄表在卷足憑，經此偵審程序之教訓，當知所警惕，信
    無再犯之虞，本院認所宣告之刑，以暫不執行為適當，爰併
    宣告緩刑五年，以啟自新。又本院審酌被告行為造成之損害
    ，依現行刑法第七十四條第二項第四款規定，命被告於判決
    確定之日起二年內，向國庫支付如主文第二項所示金額，以
    稍事彌補其行為造成之國家社會資源浪費。
七、沒收部分：
  (一)按毒品危害防制條例第二條第二項規定，毒品依其成癮性、
    濫用性及對社會危害性分為四級，並就製造、運輸、販賣、
    意圖販賣而持有、以非法方法使人施用、引誘他人施用及轉
    讓等不同品項毒品之行為，分別定其處罰。且鑑於第三、四
    級毒品均係管制藥品，特於同條例第十一條之一明定無正當
    理由，不得擅自持有；第十八條第一項後段復規定查獲之第
    三、四級毒品，無正當理由而擅自持有者，沒入銷燬之。從
    而，依同條例第十八條第一項後段應沒入銷燬之毒品，專指
    查獲之施用、持有第三、四級毒品而言；倘係查獲之製造、
    運輸、販賣、意圖販賣而持有、以非法方法使人施用、引誘
    他人施用或轉讓之第三、四級毒品，既屬同條例相關法條明
    文規定處罰之犯罪行為，即非該條項應沒入銷燬之範圍。又
    同條例第十九條第一項所定「供犯罪所用或因犯罪所得之物
    」，係指犯第四條至第九條、第十二條、第十三條或第十四
    條第一項、第二項之罪所用或所得之物，不包括毒品本身在
    內，自不得為第三、四級毒品之沒收依據。同條例對於查獲
    之製造、運輸、販賣、意圖販賣而持有、以非法方法使人施
    用、引誘他人施用及轉讓第三、四級毒品之沒收，並無特別
    規定，如其行為已構成犯罪，則該毒品即屬不受法律保護之
    違禁物，應回歸刑法之適用，依刑法第三十八條第一項第一
    款之規定沒收之（參考最高法院九十五年度臺上字第九一一
    號判決意旨）。次按毒品危害防制條例第十九條第一項固規
    定犯第四條之罪者，其供犯罪所用或因犯罪所得之財物應沒
    收，惟該條既未特別規定「不問屬於犯人與否，沒收之」等
    語，依該條沒收之物自應以屬於犯人者為限（參考最高法院
    九十三年度臺上字第三二六三號判決意旨）。又沒收為從刑
    之一種，依主從不可分之原則，應附隨緊接於主刑之下而同
    時宣告；再共同正犯因相互間利用他人之行為，以遂行其犯
    意之實現，本於責任共同之原則，有關沒收部分，對於共犯
    間供犯罪所用之物，自均應為沒收之諭知（參考最高法院九
    十一年度臺上字第五五八三號判決意旨）。
  (二)如附表一編號一1.至5.所示之扣案物，均含第三級毒品硝甲
    西泮，又附表一編號一6.、7.所載之包裝機、輸送機、自動
    打包機、盛裝一粒眠空罐、打錠模具、塑膠盒、手動打錠機
    、篩網、勺子、水桶、研磨機、包裝空罐、油壓打錠機、攪
    拌器、磅秤、外膜包裝機、烤箱、大型攪拌機上面殘留有第
    三級毒品硝甲西泮（見九十七年度偵字第二二六五０號影卷
    一第一七四頁、卷二第六五頁），上開殘存之硝甲西泮，可
    與附著機械、器具析離，為違禁物，均應依刑法第三十八條
    第一項第一款規定宣告沒收。
  (三)扣案如附表一編號二所示之物，分屬共犯邱宗榮、乙○○、
    吳治邦、陳弘藏所有，且供本案製造第三級毒品犯罪使用之
    物；扣案附表一編號三所示之物，分屬共犯邱宗榮、乙○○
    、吳治邦、陳弘藏所有，且供本案預備製造第三級毒品犯罪
    所用之物，業經共犯乙○○、吳治邦、陳弘藏、羅清淵於另
    案被訴製造毒品案件中供承在卷，且為被告甲○○所不否認
    ；扣案如附表一編號四所載之物，各為共犯邱宗榮、乙○○
    、吳治邦、陳弘藏、羅清淵所有，亦皆供製造第三級毒品使
    用、聯繫之物，已據共犯邱宗榮、乙○○、吳治邦、陳弘藏
    、羅清淵於其等刑案坦認無誤，復有通訊監察譯文在卷足憑
    。是就供製造第三級毒品犯罪使用之物，應依毒品危害防制
    條例第十九條第一項規定，諭知沒收；就預備供製造第三級
    毒品犯罪所用之物，應依刑法第三十八條第一項第二款規定
    宣告沒收（原審判決未說明及依據刑法第三十八條第一項第
    二款規定宣告沒收預備供製造第三級毒品犯罪所用之物，惟
    不影響判決主旨，爰逕予更正、補充。）
  (四)按毒品危害防制條例第十九條第一項所稱「追徵其價額」者
    ，係指所沒收之物為金錢以外之其他財物而無法沒收時，應
    追徵其價額，使其繳納與原物相當之價額。如所得財物為金
    錢而無法沒收時，始應「以其財產抵償之」（最高法院九十
    五年度臺上字第三０五號判決意旨參照）。復按沒收含有保
    安處分之性質，在剝奪犯罪者因犯罪而取得之財產上利益，
    以遏止犯罪，與罰金屬刑罰之性質有別，故對於各共犯應採
    連帶沒收主義，不得就全體共犯之總所得，對於各共犯重複
    諭知沒收（參考最高法院九十四年度臺上字第一九七一號、
    九十五年度臺上字第六０五一號判決意旨）。如附表二所示
    未扣案內置0000000000號ＳＩＭ卡使用、廠牌不
    詳之行動電話一支，為被告甲○○所有，另未扣案內置00
    00000000號ＳＩＭ卡、廠牌不詳之行動電話一支，
    屬共犯邱宗榮所有，且均供被告甲○○、共犯邱宗榮、乙○
    ○等人犯上開製造第三級毒品罪使用之物，分據被告甲○○
    、共犯邱宗榮、乙○○等人供述在卷，並有卷附通訊監察譯
    文得佐，雖未據扣案，惟無法證明業已滅失，應依毒品危害
    防制條例第十九條第一項規定，諭知連帶沒收之，如全部或
    一部不能沒收時，連帶追徵其價額。
  (五)又按毒品危害防制條例第十九條第一項規定，犯販賣毒品罪
    者，其犯罪所得之財物均沒收之，係採義務沒收主義。故販
    賣毒品所得之對價，不問其中成本若干，利潤多少，均應全
    部諭知沒收，貫徹政府查禁煙毒之決心，以符立法本旨（參
    考最高法院九十一年度臺上字第二四一九號判決意旨）。查
    如附表三編號一所示之扣案現金二十萬元為共犯陳弘藏共同
    製造第三級毒品所分得之金錢，應依毒品危害防制條例第十
    九條第一項規定，由被告甲○○與共犯邱宗榮、乙○○、吳
    治邦、陳弘藏、羅清淵、「鬍子」連帶沒收之；另如附表三
    編號二所載之共犯羅清淵共犯製造第三級毒品所分得之二萬
    元，雖未扣案，然亦應依毒品危害防制條例第十九條第一項
    規定，諭知由被告甲○○與共犯邱宗榮、乙○○、吳治邦、
    陳弘藏、羅清淵、「鬍子」連帶沒收之，如全部或一部不能
    沒收時，以其等財產連帶抵償之。
  (六)至附表四所示之扣案物，或與被告甲○○、共犯邱宗榮等人
    共同犯本案製造第三級毒品罪，均不具有關連性，或無證據
    證明屬被告甲○○、共犯邱宗榮等人所有，皆不予宣告沒收
    ，附此敘明。
據上論結，應依刑事訴訟法第三百六十八條，刑法第七十四條第
一項第一款、第二項第四款，判決如主文。
本案經檢察官丙○○到庭執行職務。
中    華    民    國    99    年    10    月    7     日
            刑事第二庭    審判長法  官  邱  顯  祥
                                法  官  王  鏗  普
                                法  官  姚  勳  昌
以上正本證明與原本無異。
如不服本判決應於收受送達後10日內向本院提出上訴書狀，其未
敘述上訴之理由者，並得於提起上訴後10日內向本院補提理由書
（均須按他造當事人之人數附繕本）「切勿逕送上級法院」。
                                書記官  吳  宗  玲
中    華    民    國    99    年    10    月    7     日
【附表一】：
編號一:
1.扣案之藥錠七千四百顆（合計淨重約一千二百八十七點六公克
  ，純度百分之四點三三，純質淨重約五十五點七五公克）。
2.扣案藥錠八罐內之藥錠（合計淨重約一萬三千九百十二公克，
  純度百分之四點三三，純質淨重約六百零二點三九公克）。
3.扣案之藥錠二千顆（合計淨重約三百七十四公克，純度百分之
  零點五九，純質淨重約二點二一公克）。
4.扣案藥錠一箱內之藥錠（合計淨重約一萬二千九百十二公克，
  純度百分之四點四四，純質淨重約五百七十三點二九公克）。
5.扣案ＷＹ２０２０一箱內之硝甲西泮（合計淨重約三千七百七
  十五公克，純度百分之十五‧九九，純質淨重約六百零三點六
  二公克）。
6.在臺中市○○區○○路五段八一之一號查扣之包裝機、輸送機
  、自動打包機、盛裝一粒眠空罐上面殘留可析離之硝甲西泮成
  分。
7.在臺中市○區○○○路一００巷六弄三二號查扣之打錠模具、
  塑膠盒、手動打錠機、篩網、勺子、水桶、研磨機、包裝空罐
  、油壓打錠機、攪拌器、磅秤、外膜包裝機、烤箱、大型攪拌
  機上面殘留可析離之硝甲西泮成分。
編號二：（扣案機械設備）
1.在臺中市○○區○○路五段八一之一號查扣之藥錠包裝機二臺
  、噴印機二臺、輸送機一臺、自動打包機一臺、空壓機一臺、
  包裝膜十三箱、空罐三袋。
2.在臺中市○區○○○路一００巷六弄三二號查扣之打錠模具九
  十三組、手動打錠機六臺、篩網六個、勺子三個、水桶二個、
  研磨機一臺、油壓打錠機一組、攪拌器一組、磅秤二臺、外膜
  包裝機一組、烤箱一臺、大型攪拌機一臺、防毒面具六個、塑
  膠盒五個、包裝空罐十個。
編號三：（扣案製毒副原料）
  在臺中市○區○○○路一００巷六弄三二號查扣之甘露醇二包
  （毛重共五十公斤）、乳糖三包（毛重共五十點五公斤，扣押
  物品目錄表記載為澱粉）、色素六罐、薄荷二瓶、代糖五包（
  為不含毒品之賦形劑）、酒精二桶、黏劑二包（毛重共十六點
  五公斤）、硬酯酸一箱（毛重十三公斤）、分散劑一包、已染
  色甘露醇一箱（毛重十八點五公斤）、已染色甘露醇九包（毛
  重七十五公斤，扣押物品目錄表記載為一粒眠半成品）。
編號四：
1.在臺中市○○區○○路五段八一之一號查扣之一粒眠編號及數
  量筆記一本。
2.在臺中市○區○○○路一００巷六弄三二號查扣之一粒眠製造
  流程表一張、一粒眠製程筆記本一本、
3.扣案之門號0000000000號行動電話一支（廠牌：
  ＮＯＫＩＡ，含ＳＩＭ卡一張）。
4.扣案之門號0000000000號行動電話一支（廠牌：
  摩托羅拉，含ＳＩＭ卡一張）。
5.裝前述硝甲西泮所用之罐子八個、箱子二個。
【附表二】：
1.未扣案之門號0000000000號手機一支。
2.未扣案之門號0000000000號手機一支。
【附表三】：
1.扣案之現金新臺幣二十萬元。
2.未扣案之現金新臺幣二萬元。
【附表四】：
1.扣案之廠房鑰匙三支、房屋租賃契約書影本二頁及門號000
  0000000、0000000000、00000000
  00、0000000000、0000000000號行動
  電話各一支。
2.扣案之偽造諾美婷包與製造一粒眠無關之偽造諾美婷包裝盒及
  標籤一箱、偽造威而鋼包裝盒及標籤一箱、威而鋼偽藥四包、
  諾美婷偽藥二包、不明藥品六箱等物。

司法院資訊處製作；財團法人民間司法改革基金會備份。
